臺灣高等法院刑事判決　　　　　　 93年度上更(一)字第519號
上　訴　人
即　被　告　甲○○
　　　　　　　　　　號
選任辯護人　林　凱 律師
　　　　　　蔡文燦 律師
上列上訴人因傷害致死案件，不服臺灣桃園地方法院89年度訴字
第1590號，中華民國90年5月11日第一審判決（起訴案號：臺灣
桃園地方法院檢察署89年度偵字第14009號），提起上訴，判決
後，經最高法院發回更審，本院判決如下：
    主  文
原判決撤銷。
甲○○共同傷害人之身體，因而致人於死，處有期徒刑柒年。
高爾夫球桿壹支沒收。
    事      實
一、甲○○於八十九年二月二十七日凌晨零時許，駕駛自用小客
    車至桃園縣中壢市○○路二二二號（起訴書誤載為二二七號
    ）「真珠檳榔攤」前，停車欲購買檳榔時，因遭已買畢檳榔
    後欲離去，由陳傳忠駕駛之自用小客車在倒車時不慎撞及其
    所停放之上開小客車，甲○○因之心生不滿，持其所有之高
    爾夫球桿一支下車，敲破陳傳忠所駕駛之自用小客車之擋風
    玻璃乙片（毀損部分未據告訴），陳傳忠見狀亦下車在附近
    撿拾木棍一支返回現場，甲○○基於普通傷害之犯意，持上
    開高爾夫球桿毆擊陳傳忠之手腳等處，而與陳傳忠發生互毆
    ，致陳傳忠雙腳膝關節部受有擦挫傷多處等傷害，適「真珠
    檳榔攤」老板葉鏡泉見狀，乃出面架開甲○○、陳傳忠二人
    。嗣陳傳忠通知其配偶乙○○來到到場，乙○○即騎乘機車
    至轄區之警察局報案後返回現場等候警員前來處理。在乙○
    ○離去現場之際，甲○○旋即聯絡不詳姓名之成年男子十餘
    人前來助陣，於乙○○返回現場時，該等不詳姓名之成年男
    子即先後到達，並與甲○○一同與陳傳忠、乙○○二人發生
    爭執。甲○○及該等不詳姓名之成年男子（均未據起訴）在
    客觀上應能預見多人持質地堅硬之高爾球桿，及以拳腳徒手
    共同圍毆頭部等處打傷一人，將可能造成死亡之結果，乃甲
    ○○又接續上開傷害犯罪之單一犯意，並與該等不詳姓名之
    成年男子基於共同傷害及強制之犯意聯絡，由該等不詳姓名
    之成年男子中之三人以手持高爾夫球桿，其餘多人以拳腳徒
    手毆打，由甲○○擋住乙○○，妨害乙○○前往救護陳傳忠
    之方式，一同毆擊陳傳忠之頭部等身體部位多處。嗣經人勸
    阻始罷手，甲○○即與該等不詳姓名之成年男子一起離去。
    陳傳忠則由乙○○送至天晟醫院急診檢查，受有右下眼瞼、
    眼頰二×二公分瘀血、右上唇二公分撕裂傷、左小腿三×七
    公分挫傷，於裂傷縫合及藥物治療後，再至天祥醫院檢驗有
    右臉六×四公分挫擦傷、右下顎腫壓痛二×一公分、上唇二
    ×一、一×一縫合傷、左腕一×一公分破皮傷、右前膝二×
    ０．五公分縫合傷、左下膝六×一公分挫擦傷、右手腫與壓
    痛等傷害，並致陳傳忠於八十九年五月十一日晚上七時五十
    分許，因所受上開右臉頰挫擦傷等傷害導致頭部外傷併慢性
    硬腦膜下血腫，發生呼吸困難，經送往桃園縣中壢市新國民
    醫院急救，再轉往台灣省立桃園醫院急救，於同年月十三日
    凌晨一時許，終因慢性硬腦膜下出血之腦膜增厚伴有續發性
    出血，併發右側迴腦疝，不治死亡。
二、案經被害人陳傳忠之配偶乙○○訴由桃園縣警察局中壢分局
    報請臺灣桃園地方法院檢察署檢察官偵查起訴。
    理      由
壹、上訴人即被告（下稱被告）甲○○對其於右揭時地，因欲停
    車購買檳榔，致與已購畢檳榔欲倒車離去之被害人陳傳忠所
    駕駛之自小客車發生擦撞，乃持其所有之高爾夫球桿一支敲
    破被害人小客車之擋風玻璃，並持高爾夫球桿與亦下車至附
    近撿拾木棍一支之被害人發生互毆，致被害人受有上開多處
    擦挫傷之傷害等情，供認不諱（見相驗卷第十四頁反面、二
    十三頁反、第二十四頁、原審卷第二一頁、本院上更一卷第
    三一、八六頁），核與告訴人即被害人之配偶乙○○於原審
    指訴及在本院結證稱，伊接到被害人電話到現場時，目睹被
    害人有受傷流血之情節相符（見原審卷第二二頁、本院上更
    一卷第七九頁），並據證人即上開檳榔攤老板葉鏡泉於原審
    結證稱：「．．案發當天我有在場，當天是因為死者先開車
    來買檳榔，後來被告也開車來買，死者因被告車子開的很近
    無法駛離就按喇叭，雙方車子有輕微碰到就吵起來了，被告
    有喝酒，雙方均是一個人開車，被告就拿一支高爾夫球桿砸
    死者車子，：：，之後死者就逃走，過二、三分鐘後，死者
    拿一根木棍回到現場，二人就對打，．．。」等語一致（見
    原審卷第三十五頁），是被告此部分自白應足信為實在。
貳、被告邀集不詳姓名之成年男子十餘人到場，其中三人持高爾
    夫球桿，其餘多人徒手以拳腳共同毆打被害人部分：
一、被告雖否認有此部分傷害並致被害人死亡之犯行，辯稱：伊
    持高爾夫球桿僅與被害人互毆一次，但未毆擊被害人之頭部
    （即前述壹部分），曾與被害人達成和解賠償新台幣六萬六
    千元；嗣後被害人太太乙○○來到現場，伊有與乙○○爭吵
    ，也有聽到被害人與別人在吵，那些人伊並不認識，伊未再
    與那些成年男子一同毆擊被害人，亦未擋住告訴人，被害人
    於八十九年五月十一日因硬腦膜下出血之腦膜增厚有續發性
    出血，併發右側迴腦疝而不治死亡，與伊上開傷害並無任
    何因果關係云云。
二、經查，告訴人乙○○於接獲其配偶即被害人之電話通知趕到
    現場後，如何至警局報案，而在告訴人前往報案不在現場此
    期間，被告旋即聯絡邀集不詳姓名之成年男子多人前來，於
    告訴人再回現場等候之際該等不詳姓名成年人即先後到場，
    並與被告一同與被害人夫婦發生爭執後，由被告擋住告訴人
    ，由該等不詳姓名成年男子多人，或手持高爾夫球桿，或以
    拳腳徒手共同圍毆被害人等情，此據：
（一）告訴人乙○○於警詢時供稱：「：：我騎乘機車至派出所
      報案後，返回現場，十幾分鐘後有兩名男子到現場，陸陸
      續續來了十多個男子。甲○○等十多名男子其中有三人持
      高爾夫球桿敲打，其餘男子就動手打我先生，：：。」；
      檢察官偵查中供稱：「：，我在現場等警員時，又有一批
      人過來，也拿球棍打我先生，：。」（見相驗卷第五、十
      五頁）；原審供稱：「：：被告找來十幾個人，有的徒手
      ，有三人拿高爾夫球桿打我先生，被告有抓著我，其他十
      多人打我先生十多分鐘，：被打到他躲在檳榔攤的牆角，
      手護著頭，我看到他的眼睛淤青及頭部外傷，：。」（見
      原審卷第二二頁）；本院前審供稱：「：先來的那兩個人
      是成年人，：，其中一個拿高爾夫球桿，一個空手，拿高
      爾夫球桿的那個人問我為什麼欺負他大哥，：：，然後又
      來了兩台車子下來十幾個人，開始打我先生，被告就抓著
      我，他（即被告）還說你看吧我哪有打你先生誰看到我打
      你先生誰看到了。：：。」「（檳榔攤老闆說有看到被告
      打電話？）是的，我私下問他的時候他這麼說。但他叫我
      不要害他，他怕被砸攤子。」（見本院上訴卷第二五、二
      六頁）。在本院更審時以證人身分結證稱：「我報案回到
      現場等警察（時）：：，先後來了十多人，有三人帶高爾
      夫球桿，也有人用腳踢踹或用手毆打我先生，：：被告擋
      ：：，被告在場有跟現場的人講話，：，第二天我問葉鏡
      泉說那些人為何會來打我先生，葉說被告有在我去報案時
      用電話聯絡叫他們過來。但葉鏡泉在法院作證時不敢說，
      因為他說他是生意人叫我不要害他。」「我以前在警詢及
      偵審中以告訴人身分所為之供述均實在。」（見本院上更
      捐一卷第八十頁）各等語綦詳。
（二）證人葉鏡泉於警詢及原審亦證稱有多人（或謂四、五人；
      或稱二、三人），「赤手空拳毆打死者陳傳忠」，「死者
      有被人用腳踢」，及「我有看到被告與告訴人講話很大聲
      。」「我知道陳傳忠被很多人打。」等情（見相驗卷第二
      十七頁、原審卷第三十五、五十七頁）。
三、依上開證人乙○○及葉鏡泉證述之經過，足徵被害人確係遭
    多人圍毆無訛。雖其二人就不詳姓名之成年男子究為幾人，
    及有無拿高爾夫球桿圍毆被害人之供述，或有不儘一致之處
    ，但證人乙○○始終證稱被害人有遭不詳姓名之多人，或持
    高爾夫球桿或以拳腳徒手被毆之情事，關於被害人被多人以
    拳腳徒手圍毆一事，亦與證人葉鏡泉證述之情節並無歧異。
    又證人乙○○於警詢、原審及本院更審均一致指證持高爾夫
    球桿毆打被害人者有三人，其於本院前審雖有供稱「其中一
    個拿高爾夫球桿，一個空手」之語，但此係指騎機車先到場
    之二人，其中一人持高爾夫球桿，一人空手之謂，告訴人並
    無供稱持高爾夫球桿者只有一人之意，此觀其接續供稱「後
    來來了兩台車子下來十幾個人，開始打我先生」，亦未明白
    陳稱究竟係如何毆打被害人，足見純係告訴人之陳述用語不
    甚明確所致，尚非就持高爾夫球桿圍毆被害人之人數，前後
    之陳述有所不同。另證人葉鏡泉固不曾提及圍毆被害人者有
    持高爾夫球桿之情詞，及到場人數與證人乙○○之陳述亦略
    有差異，但其於原審及本院前審均分別結證稱：「（到場人
    ）有無帶木棍等我沒看到。」「第二次的時候人很多，：：
    ，那時我打算把外面的燈關掉。」「（打陳傳忠的那些人）
    有沒有拿東西，我沒有看清楚。」等語（見原審卷第三五頁
    、本院上訴卷第五一、五六頁）。依案發當時已值深夜，各
    人所見未必相同，證人葉鏡泉又準備關燈，則在事不關己，
    又怕惹麻煩（詳述）之情況下，證人葉鏡泉所見所聞顯然不
    及自己之配偶係被害人之證人乙○○來得詳盡，兼以被害人
    係「鈍器傷」（見後述），故僅憑證人葉鏡泉所證稱「沒有
    看清楚」「沒看到」之情詞，尚無從否定或推翻證人乙○○
    所證被害人有遭高爾夫求桿圍毆之真正。又證人葉鏡泉證稱
    「第二次的時候人很多」，亦與證人乙○○所稱十餘人或一
    批人之說詞吻合，是其所供與此不侔之或謂四、五人、或稱
    二、三人，及被告供稱到場者有二、三人云云（見本院上卷
    第二十九頁），均無足採信。於此，則被害人應係遭到場之
    不詳姓名成年男子十餘人，其中三人持高爾夫球桿，其餘多
    人則徒手以拳腳共同毆打，情甚明灼。
四、被告雖否認被害人遭圍毆時，伊有擋住告訴人，及到場之不
    詳姓名成年男子非伊聯絡通知，伊不認識到場人云云置辯。
    然查：
（一）證人葉鏡泉於警詢時供稱：「；：雙方停止鬥毆（後），
      甲○○及：：名不知名男子一同離去，陳傳忠立即被送往
      醫院救治。」（見相驗卷第二七頁）；在原審證稱：「我
      看到被告與告訴人講話很大聲，約隔十幾分鐘有看到：：
      人來，這些人約二、三十歲，：，接著雙方又拉扯了一陣
      子，：。」「（雙方是何人在拉扯？）有死者、被告、告
      訴人及該：：人一起拉扯。」（見原審卷第三五、三六頁
      ）；本院前審結證稱：第二次打被害人的人，其中有一個
      人曾經來買過檳榔，那些人不是附近的人，因為附近的人
      伊認識；被告離開後，兩部車子（甲○○及陳傳忠的車）
      都還在現場等情，並證稱：「（陳傳忠第二次被打的時候
      ，甲○○在何處？）他在走廊與死者的太太講話，我不知
      道他們在講什麼。」「（有無手腳動作很大？）沒有注意
      。」「（死者的太太問你打的情形時，你告訴他，你是生
      意人，不要為難你？）我說我是生意人，不要知道太多，
      他們自己講好就好了。他問我誰打他先生，但兩人都是我
      的客戶，我很難做人。」各等語在卷（見本院上訴卷第五
      十三至第五十五頁）。
（二）本件案發時間，已是深夜，被告亦承認當時經過之車子比
      較多，路人很少，案發地點距其住家兩公里遠等情（見本
      院上卷第二十二頁），而圍毆被害人之不詳姓名成年男子
      多人，依證人葉鏡泉證稱均非住在附近之人，如非被告通
      知其在該處與被害人發生互毆之事，則該不詳姓名之成年
      與被告一起與被害人、告訴人等相互拉扯爭執，再共同毆
      打與被告互毆之被害人？參以證人葉鏡泉前所證稱被告與
      該等不詳姓名之成年男子一同離去，及被告離去時其車子
      仍留現場等情觀之，足證該等不詳姓名之成年男子顯係被
      告所熟識，且經被告聯絡邀集前來助勢者至明。依證人葉
      鏡泉在告訴人向其詢問被害人被圍毆之情形時，明白坦認
      因為被告及被害人皆為其客戶，伊是生意人「很難做人」
      「不要知道太多」，因怕惹麻煩而語多所保留，不願意得
      罪任何一方之心態極為明顯之情形，則證人乙○○證稱葉
      鏡泉告訴伊該等不詳姓名之成年男子係被告聯絡通知前來
      ，但葉鏡泉因怕多事惹麻煩，所以在法院不敢實說等情，
      應屬實在，而可採信。按被告可以聯絡邀集同夥前來的方
      式有多種，其空言辯稱伊未帶手機，及證人葉鏡泉證稱現
      場走廊無公用電話云云，並不足以反證被告未有聯絡邀集
      之事實。又被告已供認案發當時來往之車子較多，路人很
      少如前述。證人乙○○就辯護人詰問；「現場發生衝突時
      有無很多人圍觀？」，亦結證稱：「沒有。」等語（見本
      院上更一卷第八一頁），是依辯護人於本院前審提出之現
      場道路照片一張（見本院上訴卷第一六一頁），亦不足以
      證明上開不詳姓名之成年男子非被告所聯絡邀集前來。
（三）又告訴人見其夫被該等不詳姓名之成年男子多人毆打之際
      ，衡情應係挺身前往相救，方符事理及符合其馳往現場之
      目的。依證人葉鏡泉證稱被害人遭該等不詳姓名之成年男
      子圍毆時，「被告在走廊與死者的太太講話」，及證人乙
      ○○證稱伊先生被圍毆十餘分鐘等情（見原審卷第二二頁
      、本院上更一卷第八十頁），卻不見告訴人前往相救，顯
      有違情悖理。證人葉鏡泉證稱被告與告訴人「在講話」而
      已，固屬避重就輕；惟依證人葉鏡泉證稱伊沒有注意到被
      告與告訴人間的動作是否很大一情，則證人乙○○之前證
      稱伊被被告「抓住」，亦嫌誇大。衡以被告在本院供稱：
      「第二次不詳姓名者打被害人時，我正跟告訴人乙○○在
      爭吵。」等語（見本院上更一卷第八七頁），應以告訴人
      在本院所稱遭被告擋住，為可採信。依此，則被告應有擋
      該等不詳姓名之成男子毆打被害人之情事，亦甚明確。至
      告訴人雖供稱伊初到現場時，有看到被告跟伊先生勾肩搭
      背；證人葉鏡泉亦證稱告訴人到現場時，被告有向死者道
      歉等語。但此係被告在告訴人前往警局報案前之舉止，依
      被告嗣又邀集同夥等人前來，並與同夥一起與被害人夫婦
      爭吵，及如前述之毆擊被害人，尚無從徒執被告前此之道
      歉行為，即謂其無傷害被害人之犯意。
（四）證人呂龍枝雖證稱不清楚現場的人是來買檳榔或圍觀者，
      也沒有看到有被告的朋友；證人呂欣盈證稱，伊與其父呂
      龍枝均未看到被告；證葉鏡泉證稱被告未與後來到場的人
      講話云云，惟依上開論斷，均不足採為被告有利之認定。
      又證人葉鏡泉已證稱其子在被害人遭圍毆時已送檳榔給客
      戶不在場，是此部分核無作無益調查之必要。從而，被告
      上開所辯，並不足採信。
五、被告及該等不詳姓名之成年男子同夥等人基於傷害之犯意，
    或持高爾夫球桿或以拳腳徒手方式，由被告擋住告訴人，同
    夥則上前圍毆被害人，被告自應就共同實施犯罪之各行為人
    在其犯意聯絡範圍內，就行為所生結果共同負責。證人葉鏡
    泉固證稱被告當天有喝酒，但依被告與被害人因停車先發生
    爭執、互毆，及嗣後再糾集同夥前來圍毆被害人之經過，並
    無證據足以證明被告行為時之意識能力有何達精神耗弱或心
    神喪失之程度，殊難徒憑有酒意即得邀減刑寬典，附此敘明
    。
六、按新修正刑事訴訟法係於九十二年二月六日經總統公布施行
    ，而同日公布施行之新修正刑事訴訟法施行法增訂第七條之
    三復規定：「中華民國九十二年一月十四日修正通過之刑事
    訴訟法施行前，已繫屬於各級法院之案件，其以後之訴訟程
    序，應依修正刑事訴訟法終結之。但修正刑事訴訟法施行前
    已依法定程序進行之訴訟程序，其效力不受影響」，是以九
    十二年二月六日修正之刑事訴訟法第一百五十九條、第一百
    五十九條之三規定，係於九十二年九月一日施行，在此之前
    ，有關證人警局供述筆錄之證據能力，仍應適用修正前刑事
    訴訟法相關規定。本件係於八十九年十一月十日繫屬於第一
    審法院（見原審卷第三頁），則告訴人乙○○、證人葉鏡泉
    等人在警詢或偵、審（原審及本院上訴審）之陳述，均在新
    修正刑事訴訟法前，依修正前刑事訴訟法法定程序踐行之訴
    訟程序，其效力不受影響，渠等之供述仍具證據能力。
參、被告與不詳姓名之成年人多人共同傷害被害人陳傳忠之行為
    與被害人之死亡有相當因果關係：
一、被害人於八十九年二月二十七日凌晨被毆後至天晟醫院急診
    時，即主訴其被毆打，【頭部】、右前臂、右膝、左小腿遭
    人毆擊。醫師理學檢查有右下眼瞼、眼頰二×二公分瘀血、
    右上唇二公分撕裂傷、左小腿三×七公分挫傷，經照Ｘ光檢
    查、裂傷縫合及藥物治療後離去；八十九年四月二十八日上
    午十一時許因感冒合併頭痛至該醫院內科門診治療；八十九
    年五月九日十時二十分病人主訴上呼吸道感染、全身無力、
    及頭痛至該醫院急診，經Ｘ光、抽血檢查及藥物治療，觀察
    至翌日零時五十五分許，告之白血球及腎功能異常建議至門
    診追蹤治療等情，有該醫院八十九年十二月二十六日函及九
    十年七月二十六日所檢送之病歷表影本在卷可按（見原審卷
    第七十三頁、第七十四頁，本院上訴卷第六十九至第七十八
    頁）。又被害人於被毆當天在天晟醫院治療後，並至天祥醫
    院，由檢驗法醫師陳漢熹檢驗結果為右臉六×四公分挫擦傷
    、右下顎腫壓痛二×一公分、上唇二×一、一×一縫合傷、
    左腕一×一公分破皮傷、右前膝二×０．五公分縫合傷、左
    下膝六×一公分挫擦傷、右手腫與壓痛；並經以照相存證。
    有該醫院八十九年二月二十七日出具之驗傷診斷書一紙及照
    片十張可考（見偵查卷第十四頁、相驗卷第七頁至第十一頁
    ）。
二、被害人於八十九年五月十一日晚上七時五十分許，因受有硬
    腦膜下出血之腦膜增厚伴有續發性出血，併發右側迴腦疝
    ，發生呼吸困難，經送往桃園縣中壢市新國民醫院急救，再
    轉往臺灣省立桃園醫院急救，仍於同年月十三日凌晨一時許
    ，因頭部外傷併慢性硬腦膜下血腫不治死亡等情，除據告訴
    人乙○○指訴在卷外，並有臺灣省立桃園醫院八十九年五月
    十三日出具之診斷證明書一件足佐（見偵查卷第十三頁）。
    被害人上開不治死亡之結果，亦據臺灣桃園地方法院檢察署
    檢察官督同檢驗員相驗屬實，製有相驗屍體證明書、驗斷書
    及勘驗筆錄卷可稽（見相驗卷第十七至二十二、二十八、五
    十三頁）。
三、而被害人經法務部法醫研究所鑑定人孫家棟進行解剖鑑定之
    結果，發現被害人「頭皮下有出血于右頂顳部，：：，腦膜
    血管有殘留出血于右頂部，實質切面呈充血及水腫外有右側
    迴腦疝」，且經顯微鏡觀察結果，被害人「硬腦膜下出血
    已有膜形成且有巨形微血管形成（二個月左右）」，而認被
    害人「係因外力造成的慢性硬腦膜下出血之腦膜增厚伴有續
    發性出血，併發右側迴腦疝及支氣管肺胞性肺炎死亡。根
    據病理變化可符合二個月前的外傷，已有硬腦膜的變化」等
    情，此有該所（８９）法醫所醫鑑字第０五七八號鑑定書在
    卷可參（見相驗卷第四十四頁至第五十一頁）。
四、經本院前審檢送向天晟醫院調得被害人於八十九年二月二十
    七日最初至該醫院治療所照之Ｘ光照片二張（至於被害人於
    八十九年五月九日至天晟醫院門診雖有照Ｘ光照片，然其所
    照之部位為胸部及腹部，並未照頭部，有該醫院之一般Ｘ光
    及特殊檢查申請及報告單影本附於本院上訴卷第七十八頁，
    因與被害人之頭部受傷無關，此部分自無庸調查），及上開
    天祥醫院出具之驗傷診斷證明書一紙，再函解剖鑑定之法務
    部法醫研究所詢問：（一）該鑑定「顯微鏡觀察結果：硬腦
    膜下出血已有膜形成且有巨形微血管形成（二個月左右）」
    「病理檢查結果：右側硬膜下殘留出血（慢性、約兩個月）
    」之內容，與被害人於八十九年二月二十七日凌晨零時被毆
    打至同年五月十三日死亡，相距二個半月之時間，是否亦在
    上開鑑定之「二個月左右」之範圍之內；（二）由天晟醫院
    所照之Ｘ光片，可否看出被害人照Ｘ光片時其右側頂顳部硬
    腦膜受傷之情形？又慢性硬腦膜下出血，於受擊時是否可即
    時從Ｘ光看出？如被害人之Ｘ光片看不出受傷情形，是否可
    證明當時其頭部未受擊？由天祥醫院之驗傷診斷書之傷勢判
    斷，有無可能造成被害人右側頂顳部硬腦膜下出血？等情，
    則據覆：（一）「硬腦膜下出血有膜形成．．．」及「右側
    硬腦膜下殘留出血．．．」等語句中所謂二個月左右，亦包
    括二個半月的可能性。（二）頭部Ｘ光係判定有無骨折，無
    法判定硬腦膜受傷情形，此須依賴更精細的電腦斷層掃描，
    且這是慢性硬腦膜下出血，有時在馬上做電腦斷層掃描時，
    亦無法看出，只有在病人情形惡化時才有辦法用電腦斷層掃
    描得知，所以Ｘ光無變化，並不代表無受擊，所附頭部二張
    Ｘ光並無明顯骨折可見。（三）由八十九年二月二十七日上
    午天祥醫院診斷書描述有右側臉頰六×四公分擦挫傷看來，
    有可能造成右側頂顳部慢性硬腦膜下出血。有該法醫研究所
    九十年十月十六日法醫所九０理字第一九五七號函可憑（見
    本院上訴卷第一一0、一一頁）。又依上開鑑定書記載「死
    者因外力造成，：：，但無法判定何種鈍器所為，：。」，
    卷附被害人之相驗屍體證明書死亡原因欄乙項內亦記載被害
    人係受「鈍器傷」。辯護人雖質疑被害人上述慢性硬腦膜下
    出血之傷害，是否一定為「鈍器所為」？有無可能因他人之
    拳腳毆擊或死者頭部碰撞地面、牆避所造成？經本院函詢法
    務部法醫研究所據答覆稱：「由於死亡發生於八十九年五月
    十三日距事件發生之八十九年二月二十七日已有四十四天之
    久，所以無法判定最原始造成之原因，當然有可能是他人的
    拳、腳或地面或牆璧碰撞所造成，由所附的天晟醫院的函亦
    無法確定是何物所造成，只能知有遭人毆打。」等情，有該
    所九十四年一月二十四日法醫理字第0940000095號函可徵（
    見本院上更一卷第六十八頁）。即被害人確係遭人毆打成傷
    致死無訛，至於被害人係遭「何物」毆打，上開鑑定書及法
    務部法醫研究所各函件雖無法判定，但依現場目擊證人乙○
    ○及葉鏡泉等人之證述，則被害人之傷勢應係遭被告及其所
    糾集之不詳姓名成年男子或手持高爾夫球桿，或以拳腳徒手
    所共同毆擊所造成者甚明。
五、至被害人個人生前健康情形，均屬正常，並無何意外或惡疾
    ，業據告訴人於原審陳述明確（見原審卷第二十二頁），並
    經證人葉鏡泉於原審證稱：「死者我認識，死者的外表看起
    來很健康，從沒有跟我提過他有何病痛。」等語（見原審卷
    第三十五頁）。原審及本院前審經調取被害人生前全民健康
    保險就診紀錄，亦無被害人有何重大疾病之就診，其於八十
    九年二月二十七日被毆打前亦未曾至外科就診紀錄，有中央
    健康保險局北區分局九十年一月十七日健保桃佳字第九００
    ０一八六七號函及九十年八月二十八日健保北門字第０九０
    ００二七八五三號函及就醫紀錄明細表在卷可證（見原審卷
    第八十四頁至八十八頁，本院上訴卷第九十二頁及第一六一
    頁卷後證物袋）。於此，則被害人於右揭時地所受上開硬腦
    膜下出血之傷害結果，純係因被告與該等不詳成年男子多人
    以上述方式一同傷害頭部等處所致，並因被害人未能及時查
    覺並就醫，始遲至八十九年五月十一日晚上七時五十分許，
    因所受上開硬腦膜下出血之腦膜增厚伴有續發性出血，併發
    右側迴腦疝，發生呼吸困難，經送醫急救無效不治死亡。
六、查多人持球桿或以拳腳徒手共同圍毆打人之頭部等處，將可
    能使被害人因傷重或流血過多造成死亡之結果，此為週知之
    事實，且應屬在客觀上所能預見。被告邀集不詳姓名之成年
    傷害之工具，渠等對持球桿及以拳腳朝被害人之頭部等處圍
    毆，因球桿等所生傷勢而有致死亡之結果，如前所述，在客
    觀上即有預見之可能，則被告對傷害行為所生被害人死亡之
    加重結果，自應負責。被害人之致死，係被告與不詳姓名之
    成年南男子多人上開傷害行為所生傷勢而引起之加重結果，
    與該傷害行為自有因果關係。被告所辯被害人所受上開硬腦
    膜下出血之結果，非其上開傷害之犯行所致云云，顯為事後
    卸責之詞，不足採信。至被害人經鑑定出另有支氣管肺泡性
    肺炎之疾病，應係其生前於八十九年五月九日因上呼吸道感
    染所致，此有被害人生前於天晟醫院之就診紀錄乙份可稽，
    核此部分疾病應與被告上開傷害犯行無涉，併此明。事證
    明確，被告傷害致死犯行，堪以認定。
肆、查刑法第二百七十七條第二項傷害致人於死罪，係因犯罪致
    發生一定結果，而加重其刑之規定，即以不法侵害人身體之
    故意，所施之傷害行為，致生行為人所不預期之死亡結果。
    被告基於一個傷害之犯意，於密切接近之時地先自行持高爾
    夫球桿毆打被害人，復再召喚邀集不詳姓名之成年男子多人
    或徒手或持高爾夫球桿接續毆打被害人，被害法益同一，應
    僅成立一個傷害行為，核被告傷害被害人之身體，因而發生
    客觀上可預見死亡結果之行為，係犯刑法第二百七十七條第
    二項前段之傷害致人於死罪（起訴書誤載為刑法第二百七十
    七條第二項之過失致死罪）；被告擋住告訴人，妨害告訴人
    行使救護被害人之權利，核犯刑法第三百零四條第一項之強
    制罪。被告與該等不詳姓名之成年男子間，以如事實所載之
    分工方式遂行犯罪，彼此間互有犯意聯絡及行為分擔，就上
    開二罪皆為共同正犯，又所犯上開二罪名，互有方法結果之
    牽連關係，應從一重之傷害致死罪處斷。起訴書就被告先前
    由其一人持高爾夫球桿毆傷被害人之雙腳，及上開強制等犯
    行，雖未敘及，惟此部分事實與起訴判罪部分，有實質上及
    裁判上一罪關係，為起訴效力所及，本院應併予審判。原審
    據以論科，雖非無見。惟刑法第二百七十七條第二項前段之
    傷害致死罪，係犯傷害罪致發生死亡之結果，而予加重其刑
    之加重結果犯，依刑法第十七條之規定，以客觀上行為人能
    預見其死亡結果之發生為要件，原判決未就此項構成犯罪之
    事實，於事實欄明白認定，並於理由內加以說明，自有未洽
    ，又論處被告連續傷害犯罪，同有不當。被告上訴意旨，仍
    執前詞，否認有傷害致死犯行，固非可採，然原判決既有上
    述可議之處，即屬無可維持，應予撤銷改判。爰審酌被告素
    行尚稱良好，僅因駕車發生碰撞，即持球桿毆擊被害人，並
    邀集不詳姓名之成年男子十餘人，接續以前述方法毆擊，使
    被害人受有硬腦膜下出血之傷害，並致死亡結果之犯罪動機
    、手段、目的、被害人被害情形，及被告於被害人未死亡前
    曾與之和解賠償損害，死亡後則尚未與被害人之家屬和解（
    民事賠償部分業據本院民事庭判決確定），暨其犯罪後之態
    度等一切情狀，量處如主文第二項所示之刑。公訴人未及審
    酌上情，據以求刑有期徒刑十二年，尚嫌過重。被告持以毆
    打被害人之高爾夫球桿乙支，為其所有，已據被告陳明（見
    本院上訴卷第二九頁），雖未扣案，惟既為被告所有供犯罪
    所用之物，復無法證明其已滅失不存在，自仍應依刑法第三
    十八條第一項第二款規定宣告沒收。至共犯所持以毆打被害
    人之高爾夫球桿，卷查並無證據證明為被告或共犯所有之物
    ，即與沒收之規定不合，自不得併為沒收之諭知，附此敘明
    。
據上論斷，應依刑事訴訟法第369條第1項前段、第364條、第299
條第1項前段、刑法第28條、第277條第2項前段、第304條第1項
、第55條、第38條第1項第2款、罰金罰鍰提高標準條例第1條前
段，判決如主文。
本案經檢察官鄭龍照到庭執行職務。
中　　華　　民　　國　　94　　年　　3 　　月　　4 　　日
　　　　　　　　　刑事第二十一庭審判長法　官  溫耀源
　　　　　　　　　　　　　　　　　　  法　官  邱同印
　　　　　　　　　　　　　　　　　　  法　官  吳  燦
以上正本證明與原本無異。
如不服本判決，應於收受送達後十日內向本院提出上訴書狀，其
未敘述上訴之理由者並得於提起上訴後十日內向本院補提理由書
（均須按他造當事人之人數附繕本）。
          　　　　　　　　　　　　　　書記官  陳靜姿
中　　華　　民　　國　　94　　年　　3 　　月　　4 　　日
附錄：本案論罪科刑法條全文
刑法第277條：
傷害人之身體或健康者，處三年以下有期徒刑，拘役或一千元以下
罰金。
犯前項之罪，因而致人於死者，處無期徒刑或七年以上有期徒刑，
致重傷者，處三年以上、十年以下有期徒刑。
刑法第304條
 (強制罪)
以強暴、脅迫使人行無義務之事或妨害人行使權利者，處三年以
下有期徒
刑、拘役或三百元以下罰金。
前項之未遂犯罰之。
